【裁判字號】    88,易,841
【裁判日期】    890121
【裁判案由】    偽造文書
【裁判全文】
臺灣士林地方法院刑事判決                          八十八年度易字第八四一號
    公  訴  人  臺灣士林地方法院檢察署檢察官
    被      告  丙○
    選任辯護人  楊金順
                黃莉玲
                南雪貞
右列被告因偽造文書案件，經檢察官提起公訴 (八十八年度偵字第三七七三號)，本
院判決如左：
    主  文
丙○無罪。
    理  由
一、公訴意旨略以：被告丙○係台北市南港區三重里之前任里長，於民國八十八年二
    月二十六日上午，在台北市○○路○段三六Ｏ號八樓南港區公所二樓，遇見該里
    里民王呂金枝於該處欲申請台北市中低收入戶老人生活津貼，乃受王呂金枝之委
    託而代為填寫申請表，詎丙○為服務選民，明知其並未得該三重里現任里長甲○○及里幹事丁○○之同意或授權，竟擅自於該台北市中低收入戶老人生活津貼視
    審表中之里幹事訪視記錄欄中，冒用三重里里長甲○○及里幹事丁○○之名義填
    載申請人王呂金枝之家庭人口狀況，並盜用丁○○置於辦公室抽屜內之刻有三重
    里里長甲○○及里幹事丁○○字樣之職名章蓋於該訪視記錄欄中里長及里幹事簽
    章處以完成填載，足生損害於甲○○與丁○○。適逢甲○○當日亦至區公所辦事
    ，於翻閱社會課承辦人員桌上之申請表時，發現王呂金枝之申請書上之印文並非
    其所蓋，而悉上情，因認被告涉有盜用印章罪嫌云云。
二、按犯罪事實應依證據認定之，無證據不得推定其犯罪事實；又不能證明被告犯罪
    者，應諭知無罪之判決，刑事訴訟法第一百五十四條、第三百零一條第一項定有
    明文。次按認定不利於被告之事實，須依積極證據，苟積極證據不足為不利於被
    告事實之認定時，即應為有利於被告之認定，更不必有何有利之證據，又刑事訴
    訟法上所謂認定犯罪事實之證據，係指足以認定被告確有犯罪行為之積極證據而
    言，該項證據自須適合於被告犯罪事實之認定，始得採為斷罪資料；如未能發現
    相當證據，或證據不足以證明，自不能以推測或擬制之方法，以為裁判之基礎。
    且認定事實所憑之證據，其為訴訟上之證明，須達於通常一般之人均不致有所懷
    疑，而得確信其為事實之程度者，始得為有罪之認定。倘其證明尚未達到此一程
    度而有合理之懷疑存在時，尚難為有罪認定之基礎；另苟積極證據不足以為不利
    於被告事實之認定，即應為被告有利之認定，更不必有何有利之證據，最高法院
    六十九年台上字第一五三一號、三十年上字第八一六號、四十年台上字第八六號
    、七十六年台上字第四九八六號分別著有判例可資參照。
三、訊據被告丙○固對於有代王呂金枝填寫申請書並於訪視審查表中之里幹事訪視記
    錄欄中填載之事實坦承不諱，惟堅決否認有盜用甲○○及丁○○職名章之犯行，
    辯稱：其將該申請書及訪視調查表置於里幹事桌上即離去，該訪視記錄欄中之里
    長及里幹事印文並非其所蓋等語。經查公訴人認被告涉有盜用印章之犯行，係以
    告訴人甲○○、被害人丁○○於警訊、偵查中之指述、證人王呂金枝、戊○○於
    警訊時之證言及被告所填載之台北市中低收入老人生活津貼申請表、中低收入戶
    訪視審查表各一件為據。惟查：（一）告訴人甲○○及被害人丁○○固指述該申
    請書及訪視表上之里長、里幹事職名章並非其所蓋，然其二人並未親眼目睹被告
    盜用該職名章等情，業據其陳述在卷。（二）證人王呂金枝係於八十八年二月二
    十六日上午九時許前往申請中低收入老人生活津貼，約十時許在南港區公所二樓
    遇到被告，便拜託被告幫其填寫及申請老人生活津貼，並由被告代為拿至八樓辦
    理，而被告拿至八樓前該申請書及訪視表尚未蓋有里長及里幹事之職名章等情，
    業據被告於警訊、偵查、審理中供承在卷，核與證人王呂金枝於警訊、審理時之
    證述相符，惟此僅能證明被告有為王呂金枝填寫申請表及訪視調查表之事實，尚
    難以此即認被告有盜用印章之犯行。（三）又證人王呂金枝固於八十八年三月二
    日載有「約十一時丙○就把申請案件交給社會課表示辦妥」之警訊筆錄上簽名，
    然於本院審理時則稱其不識字，於本院問其當時作筆錄之情形時，則稱「（問）
    第二次做筆錄之情形？（答）警員有改筆錄，叫我蓋手印（問）三月二日筆錄中
    有加計上午九時許有前往區公所及把申請資料交給社會課等字樣？（答）是。」
    則三月二日之所加計交給社會課等字樣既為事後所加記，雖經證人乙○○○同意
    ，惟證人王呂金枝已於審理中證稱被告係下來跟其說，里幹事不在，我幫你放在
    他桌上，等他回來再辦等語，則被告是否於八十八年二月二十六日上午即向證人
    王呂金枝表示其已拿至社會課辦妥，即屬有疑。（四）本件申請書並非承辦中低
    收入戶老人生活津貼之社會課承辦人員戊○○所發現，而係告訴人甲○○自行至
    其承辦桌翻閱所發現，戊○○係事後始知有爭執，不知文件何時送至其桌上，其
    不確定本件係被告所送來，且被告所送之其他案件是否有蓋里長、里幹事之章其
    亦不清楚等情，亦據戊○○迭於警訊、偵查及審理時證述無訛，則既無法確定係
    被告將蓋妥里長及里幹事職名章之申請書及訪視調查表拿至社會課，自難排除中
    間有其他人曾經經手之可能。（五）再證人林秀媛固於審理時證稱「早上我有看
    到他去丁○○的座位上打開中間大抽屜找東西，我背對丁○○的座位，但我轉過
    頭去看。」然經本院隔離訊問結果，其陳稱係當日至工作站找丁○○時跟他提及
    此事，當天丁○○未用電話與其聯絡，與證人丁○○所述「是我在工作站打電話
    叫她拿中低收入戶的表格給我，她順便告訴我說丙○有翻動我抽屜」等語即有出
    入，且林秀媛當日參加南港區公所所召開之市容會報，該會報係自上午九時三十
    分開始，至上午十一時三十分結束會議，有台北市南港區八十八年二月份市容會
    報簽到表及南港區公所中華民國八十八年十月十二日北市南秘字第八八二一二六
    三八００號函各一件在卷可稽，而被告係十點多始將申請書及訪視調查表拿至八
    樓辦理，則證人林秀媛所言即有瑕疵，況證人林秀媛亦未親眼目睹被告盜用甲○○及丁○○之職名章，自難憑此有瑕疵之證言即認定被告有盜用印章之犯行。
    （六）再告訴人甲○○固於本院審理中另提出八十八年三月二日上午十一時之錄
    音譯文及錄音帶一卷，於該錄音中被告陳稱「你們兩個共謀，蓋這個章有什麼了
    不起，這個蓋好，區長還要蓋，這個蓋一下也沒什麼利益，沒什麼要告去告，印
    不是我的，印是在他口袋內」等語，此為被告與告訴人甲○○爭執中所作之陳述
    ，而由其前後對話內容綜合觀之，尚不足認被告已承認其有盜用印章之犯行。此
    外，本院依職權調查結果，復查無其他積極證據足資認定被告有盜用印章之犯行
    。既不能證明被告犯罪，揆諸前揭說明，自應為無罪判決之諭知。
據上論斷，應依刑事訴訟法第三百零一條第一項判決如主文。
本案經檢察官繆卓然到庭執行職務
中    華    民    國      八十九      年       一     月     二十一    日
                                  臺灣士林地方法院刑事第四庭
                                          法  官
右正本證明與原本無異。
如不服本判決，應於判決送達後十日內，向本院提出上訴狀。


司法院資訊處製作；財團法人民間司法改革基金會備份。
